【裁判字號】    92,上易,937
【裁判日期】    920710
【裁判案由】    詐欺等
【裁判全文】
臺灣高等法院刑事判決                            九十二年度上易字第九三七號
    上  訴  人
    即  被  告  甲○○
    自  訴 人   乙○○
右上訴人因詐欺等案件，不服臺灣臺北地方法院九十一年度自字第一一號，中華民國
九十二年三月十一日第一審判決，提起上訴，本院判決如左：
    主  文
原判決撤銷。
甲○○竊盜，累犯，處有期徒刑柒月；被訴詐欺部分自訴不受理。
    事  實
一、甲○○前於民國（下同）八十六年間因違反麻醉藥品管理條例罪，經台灣士林地
    方法院以八十六年度易字第二三六一號案件判處有期徒刑八月，於八十六年十月
    十一日判決確定，並於八十七年八月二十日執行完畢，詎其仍不知悔改，因見報
    紙上報導其友人乙○○因涉嫌竊案為警逮捕後遭羈押於台灣士林看守所，且旋將
    執行強制戒治，無法於近期內出監，認有機可趁，竟萌生以詐騙房東之和平手段
    ，趁自訴人不知，竊取自訴人動產之犯意，而意圖為自己之不法所有，於九十年
    四月二十六日下午六時許，前往台北市○○區○○街一一三巷八之一號三樓三Ｏ
    五室乙○○租住處，向乙○○之房東鍾蘇燕謊稱：伊是乙○○之朋友，乙○○因
    案遭羈押出不來了，委託伊來辦理退租，要返還押租金並將東西搬走云云，鍾蘇
    燕乃徵得甲○○之同意，會同管區員警在現場作見證，甲○○留下姓名、年籍等
    資料後，鍾蘇燕見狀乃不疑有他，誤以為甲○○確實受乙○○之委任，遂同意將
    乙○○之物品交予甲○○搬走，甲○○見計畫得逞，旋夥同不知情之友人許為山
    、宋毅中駕駛自小客車前來上址幫忙搬運物品，並接續於翌日委請不知情之宋毅
    中車駕車返回該處將未搬完之物品載運一空，共計竊得乙○○所有之電視機、錄
    放影機、ＶＣＤ放影機、傳真機、音響（含喇叭）、電磁爐各一台、茶具組一組
    、及其他衣服、書籍等雜物。
二、案經乙○○提起自訴。
    理  由
壹、有罪部分：
一、訊據上訴人即被告甲○○固坦承有於右開時、地將自訴人所有、放置於租屋處之
    前開物品載走，並代為收取押租金等事實不諱，惟矢口否認有何詐欺意圖，辯稱
    ：是自訴人在九十年四月二十三、四日打電話給伊，拜託伊去搬東西的云云，經
    查：
  (一)被告確實於九十年四月二十六日下午六時許前往自訴人乙○○之前租屋處，向該
    屋房東鍾蘇燕聲稱其受自訴人之要求前來搬運物品，並旋即夥同不知情之友人許
    為山、宋毅中，開車將自訴人所有之物品載往許為山之住處藏放，且迄今上開物
    品猶放置於許為山位於三峽之居住處等情，業據被告供述不諱（原審一卷第二一
    、六七、六八、九三、一九五頁；本院卷第三十頁），核與自訴人乙○○之指述
    相符（原審一卷第二、二二頁），且經證人鍾蘇燕、許為山到庭證述甚詳（原審
    一卷第二十、二一、一○八、一○九、一四三至一四五頁），並有被告親筆書寫
    年籍資料之收據一紙附卷足憑（原審一卷第二五頁），此部分事實，應無疑義。
  (二)被告辯稱其是受自訴人委託一情（原審一卷第六七、九二頁），業據自訴人到庭
    否認（原審一卷第八五頁，原審二卷第二五九頁；本院卷第三一頁），並指稱：
    被告是上次我被戒治時認識的，在九十年二、三月間，他曾經到我租的地方，且
    曾經要借我租的地方向我拿鑰匙（原審一卷第二一、二二頁），˙˙˙我是九十
    年四月二十日通緝到案，被羈押在士林看守所，被告是趁我在羈押的時候去搬的
    ，被告說我打電話給他要他去搬東西是不正確的，我在羈押期間無法打電話，且
    被告也沒有來面會過我，且如要打電話要寫報告聲請電話接見，經過所方同意才
    可以，中間我也沒有借提出來過等語（原審二卷第二五九頁，九十二年二月二十
    五日審理筆錄參照），且參諸證人鍾蘇燕所證稱：自訴人的母親來找我們，說是
    要辦理退租，我們嚇一跳才知道受騙，後來就由林老太太將剩下的兩箱東西載走
    等語（原審一卷第二一頁，九十一年一月二十五日訊問筆錄參照），則苟自訴人
    確實曾委請被告前往搬運物品並索取押租金，則其何以又授權其母親向鍾蘇燕辦
    理退租事宜，此已屬可疑，且被告承認其從未至台灣士林看守所接見過自訴人（
    原審一卷第六八頁，原審二卷第二五九頁；本院卷第三二頁），台灣士林看守所
    亦無自訴人乙○○與被告甲○○之接見記錄或申請與甲○○電話接見，此亦有台
    灣士林看守所九十二年四月十八日士所戒字第○九二○○○一六三九號函在卷可
    稽（本院卷第二二頁），則自訴人何以不委託家人前往處理其租賃問題，反須將
    上開事宜交予當時未曾前往會面、亦無聯絡之被告處理，亦有違反常理之處，而
    被告於法官詢問其：何以得知自訴人被通緝到案時，其亦自承：我在自訴人被逮
    捕當天有看到新聞等語（原審卷二第二五九頁），顯見被告應是從新聞報導中知
    悉自訴人遭羈押於台灣台北看守所後始起意計畫竊盜甚明，從而被告上開所辯，
    應係臨訟杜撰之詞，殊難採信。綜上所述，本件事證明確，被告所辯不足採信，
    其犯行洵堪認定，應依法論科。
三、核被告甲○○所為，係犯刑法第三百二十條第一項之竊盜罪。又被告詐騙被害人
    鍾蘇燕後，雖接續有兩次搬運物品之行為，然此均為上開竊盜犯行之接續行為，
    行為人主觀上所為密接之各個舉動，不過為其犯罪行為之一部分，應僅論以單純
    一罪。又被告前於八十六年間因違反麻醉藥品管理條例罪，經台灣士林地方法院
    以八十六年度易字第二三六一號案件判處有期徒刑八月，於八十六年十月十一日
    判決確定，並於八十七年八月二十日縮短刑期執行完畢，有台灣高等法院被告全
    國前案紀錄表附卷可參，其於前案執行完畢後五年以內，再犯本件有期徒刑以上
    之本罪，為累犯，依刑法第四十七條之規定，應予加重其刑。
四、原審據以論罪科刑，原非無據。惟查：被告係趁自訴人遭受羈押處分，致對其所
    有財產之管領力陷入弛緩狀態時，謊稱自訴人授權其前來搬運物品，騙取鍾蘇燕
    及管區警員之信任，打開自訴人所承租位於台北市○○區○○街一一三巷八之一
    號三樓三Ｏ五室大門，任令其搬取自訴人值錢之財物離去，其以詐騙之和平手段
    ，趁自訴人不知，而竊取其動產之行為，實無異被告以萬能鑰匙或其他非法方法
    侵入自訴人租處竊盜，原判決以詐欺論罪容有誤會。故被告猶執陳詞上訴否認犯
    罪雖無理由，然原判決既有前開可議，仍應由本院予以撤銷改判。爰審酌被告前
    有多次施用毒品前科，仍不知謹慎自持，竟趁其友人遭羈押時，竊取其財物之犯
    罪動機及目的、犯罪之手段、智識程度、所詐取財物之價值、犯罪後雖曾表示和
    解之意願，惟迄今猶未將所詐得之財物返還自訴人等一切情狀，量處如主文第二
    項所示之刑，以資儆懲。
貳、自訴不受理部分：
一、自訴意旨略以：被告甲○○竊盜既遂後，猶施用詐術使鍾蘇燕陷於錯誤，應允將
    其原應返還乙○○之押租金新台幣（下同）一萬零五百元一併交付予甲○○，而
    詐得上開現金，因認被告尚涉犯刑法第三百四十條之常業詐欺罪云云。
二、按「犯罪之被害人得提起自訴。」刑事訴訟法第三百十九條第一項前段定有明文
    。故必須係因犯罪而被害之人，始得提起自訴；非因犯罪而被害之人，不得提起
    自訴，乃當然之解釋。該條項所稱犯罪之被害人，以因犯罪而直接被害之人為限
    ，於財產法益被侵害時，必須其財產之所有權人，或對於該財產有事實上管領力
    之人，因他人之犯罪行為，而其管領權受有侵害時，始能認為直接被害之人，（
    最高法院六十八年臺上字第二一四號判例，三十二年非字第六八號判例參照）。
    又不得提起自訴而提起者，應為不受理判決，刑事訴訟法第三百三十四條亦定有
    明文。查，本件乙○○繳交押租金與房東後，該押租金之所有權即移轉於房東，
    而乙○○僅取得於租賃契約終止時得請求房東返還押租金之債權，從而被告甲○
    ○以返還押租金為由，向鍾蘇燕詐得一萬零五百元，其因犯罪而被害之人實為鍾
    蘇燕而非乙○○，故乙○○就被告此部份之犯行提起自訴當非法之所許，法院應
    依刑事訴訟法第三百三十四條諭知不受理。原審不察，此部分仍為被告有罪之實
    體判決，亦有未洽，爰併予撤銷，並自為自訴不受理之諭知。末查乙○○雖於原
    審審理時聲明撤回被告詐欺押租金部分之自訴（原審二卷第二五八頁），惟詐欺
    取財罪並非告訴或請求乃論之罪，故其聲明尚無撤回自訴之效力，附此敘明。
據上論斷，應依刑事訴訟法第三百六十九條第一項前段、第三百六十四條、第三百三
十四條、第三百四十三條、第二百九十九條第一項前段，刑法第三百二十條第一項、
第四十七條，罰金罰鍰提高標準條例第一條前段，判決如主文。
中      華      民      國    九十二    年      七      月      十      日
                              台灣高等法院刑事第九庭
                                    審判長法  官  李  文  成
                                          法  官  周  盈  文
                                          法  官  官  有  明
右正本證明與原本無異。
不得上訴。
                                          書記官  林  蓓  瑜
中      華      民      國    九十二    年      七      月     十四     日
附錄：本案論罪科刑法條全文
刑法第三百二十條
意圖為自己或第三人不法之所有，而竊取他人之動產者，為竊盜罪，處五年以下有期
徒刑、拘役或五百元以下罰金。
意圖為自己或第三人不法之利益，而竊佔他人之不動產者，依前項之規定處斷。
前二項之未遂犯罰之。


司法院資訊處製作；財團法人民間司法改革基金會備份。
